【裁判字號】    95,重訴,5
【裁判日期】    970609
【裁判案由】    損害賠償
【裁判全文】
臺灣高等法院花蓮分院民事判決           95年度重訴字第5號
原      告  乙○○
            戊○○
            己○○
上列3人共同
訴訟代理人  陳正忠律師
被      告  甲○○    住花蓮縣.
            丁○○    住花蓮縣.
                        7巷5.
上列當事人間請求侵權行為損害賠償事件，原告提起附帶民事訴
訟，由本院刑事庭移送前來，本院於民國97年5月15日辯論終結
，判決如下：
    主  文
被告甲○○應給付原告新台幣陸佰柒拾萬元，及自民國玖拾伍年
伍月貳拾柒日起，至清償日止，按週年利率百分之五計算之利息
。
本判決第一項於原告以新台幣貳佰萬元為被告甲○○供擔保後，
得假執行。
原告其餘之訴及假執行之聲請均駁回。
訴訟費用由被告甲○○負擔二分之一，其餘由原告負擔。
    事 實 及 理 由
甲、程序方面：
一、按訴狀送達後，原告不得將原訴變更或追加，但擴張或減縮
    應受判決事項之聲明者，或該訴訟標的對於數人必須合一確
    定時，追加其原非當事人之人為當事人者不在此限，且原告
    於判決確定前，得撤回訴之全部或一部，民事訴訟法第255
    條第1項第3、5款、第262條第1項定有明文。
二、查本件原告乙○○原起訴請求被告甲○○、丁○○、丙○○
    返還花蓮縣秀林鄉○○段第270號土地，並連帶給付新台幣
    （下同）21,941,960元（95年5月25日刑事附帶民事狀）。
    嗣於訴訟繫屬中增列土地共有人戊○○、己○○為原告，撤
    回對被告丙○○之起訴，並減縮聲明為被告甲○○、丁○○
    應連帶給付原告670萬元及自起訴狀繕本送達之翌日起至清
    償日止，按週年利率5％計算之利息。本院審酌其追加土地
    共有人戊○○、己○○為原告，撤回被告丙○○起訴時尚未
    經言詞辯論，且在訴訟上所據之基礎事實係屬同一，攻擊防
    禦方法得相互為用，而不致遲滯訴訟程序之進行，核屬訴訟
    之撤回及擴張或減縮應受判決事項之聲明，參以上揭規定，
    程序上核無不合，應予准許。
乙、實體方面
一、原告起訴主張：
（一）被告甲○○利用原告乙○○需款孔急之際，佯稱可代為辦
      理貸款事、並先交付30萬元支票以取信原告乙○○，而取
      得原告3人共有坐落秀林鄉○○段270地號土地所有權狀 (
      乙○○持分2/4、其餘原告戊○○、己○○各持分1/4，此
      有舊土地登記謄本足憑）、印鑑章、身分證等文件，詎被
      告甲○○未經原告3人同意連續盜用其等之印鑑、身份證
      件，偽造土地抵押權設定契約書，將原告等3人共有之上
      開土地分別於84年3月30日設定1,500萬元抵押權予案外人
      蔡申酉；84年5月4日設定500萬元抵押權予案外人朱福來
      ；84年5月22日設定1,500萬元抵押權予案外人丙○○，致
      生損害原告3人之權利至鉅。嗣系爭土地經丙○○聲請拍
      賣抵押物後，經以670萬元拍定，被告等人所為顯有民法
      第185條共同侵權行為，應負連帶賠償之責。
（二）且依被告丁○○供稱之：…在東海飯店吃飯，我有告訴宋
      某(指甲○○)說為了保障張某 (指張峰嚴)及朱某 (指朱
      福來)的權利，避免被查封而無法過戶，所以必須設定500
      萬元抵押權給朱某，以確保權益，宋某以山地話轉述給戴
      、林二人聽，我就不知，因我聽不懂山地話。隔了幾天，
      宋某帶戴、林二人來我事務所，由宋某將他二人的印鑑證
      及印章交給我，我當場蓋好章，將印章還給宋某、辦好後
      他們就走了等語（見84年偵字第2709號卷第197頁）。惟
      既無該項債權存在，則被告丁○○與甲○○要設定抵押權
      500萬元給朱福來，以保障張峰嚴及朱福來之權利，足認
      被告丁○○與甲○○為共犯，應負共同侵權行為責任。況
      原告乙○○於同案卷第197頁、第198頁陳稱：簽字之前，
      甲○○有說是貸款、不是土地買賣，…當時張某 (指張峰
      嚴)、高某 (指丁○○)在旁都沒有表示意見。在簽字後，
      我看到土地買賣契約字樣，我問宋某為何是買賣，宋某說
      不是買賣，有什麼事他會負責。當時宋某是將契約書土地
      買賣字樣折起來後才讓我簽等語，足證借貸僅為抵押權設
      定，而被告丁○○竟夾雜土地買賣契約，使貸款抵押人簽
      約。再參以被告甲○○供稱：當時乙○○要向我借錢，我
      沒有錢，…我去找丁○○，剛好張峰嚴在場，張峰嚴說願
      意出借，我就通知乙○○，之後我與乙○○及張峰嚴在丁
      ○○那裡談，張峰嚴當場把支票交給乙○○，張峰嚴要求
      設定抵押、…我有告訴乙○○要設定抵押。…後來支票跳
      票，我叫她到法院告張峰嚴，她的土地為何被設定一千五
      百萬元，我不清楚等語（87年度偵緝字第23.24.25號案卷
      第25頁）。均足堪認定被告丁○○與甲○○為共同侵權行
      為人。被告2人所為致生損害原告之權利至鉅，上開土地
      嗣遭聲請拍賣抵押物，無以求償。故被告2人之共同侵權
      行為堪以認定。此並經刑事判決確定在卷，並引用臺灣花
      蓮地方法院84年度訴字第336號民事判決、臺灣花蓮地方
      法院檢察署檢察官87年度偵緝字第23-25號起訴書及臺灣
      高等法院花蓮分院95年度上訴字第84號刑事判決所認定之
      犯罪事實，而求為判決─
      (一)被告應連帶給付原告新台幣陸佰柒拾萬元及自訴狀送達
        之翌日起至清償日止，按年利率百分之五計算利息。
      (二)訴訟費用由被告負擔。
      (三)第一項之請求，請准原告提供擔保宣告假執行。
二、被告方面：
（一）被告甲○○部分：被告乙○○與另案原告戴正明是買賣跟
      設定一起，原告乙○○是借錢，另案原告戴正明要賣土地
      ，伊不認識朱福來，係委由被告丁○○代書辦理，原告乙
      ○○要向張峰嚴借錢，張峰嚴當天有開出支票作為訂金，
      伊認事情已完成，就回台北，之後原告乙○○曾告知支票
      跳票，伊才知道此事，因是介紹人，故請原告趕快處理，
      伊並未參與土地登記予朱福來，及設定給丙○○之事，否
      認以不法手段設定抵押權。請求駁回原告之訴。
（二）被告丁○○部分：僅辦理原告乙○○及訴外人戴正明等人
      1件500萬元之抵押，惟因當事人未到場，故已將抵押權塗
      銷。故被告甲○○雖有帶原告乙○○等人欲出售土地給張
      峰嚴，賣土地的錢要還吳聰文代書，惟其並未參與，無共
      同侵權行為。並請求駁回原告之訴。
三、本院判斷：
（一）按刑事訴訟法第487條第1項所定附帶民事訴訟之對象，除
      刑事被告外，固兼及於依民法負賠償責任之人。惟該條項
      所稱之「依民法負賠償責任之人」，係指該刑事案件中依
      民法規定應負賠償責任之人而言。故附帶民事訴訟之原告
      所主張之共同加害人，必以在刑事訴訟程序中經認定係共
      同侵權行為之人，始得謂為依民法負賠償責任之人，否則
      對之提起是項附帶民事訴訟，即難謂為合法（最高法院87
      年度台抗字第278號、90年度台抗字第549號判決參照）。
      本件被告丁○○並非上開原告主張刑事案件之被告，且於
      該刑事案件中亦未認定被告丁○○為共同被告，即非共同
      加害人，此有臺灣花蓮地方法院94年度易緝字第8號及本
      院95年度上訴字第84號判決書附卷可參，本院上開刑事案
      件既未認定被告丁○○與甲○○係共犯，故原告對被告丁
      ○○依附帶民事訴訟提起告訴，請求被告應共同負侵權行
      為連帶賠償責任，容有誤會，應予駁回。
（二）被告甲○○於84年3月間，利用原告乙○○需款孔急之機
      會，佯以可代為辦理貸款，先交付原告乙○○面額30萬元
      之支票1張以取信乙○○，使原告乙○○陷於錯誤，而交
      付原告乙○○及戊○○、己○○共有坐落秀林鄉○○段
      270 地號土地之所有權狀及印鑑章、身分證等文件。詎甲
      ○○未經原告3人同意連續盜用其等之印鑑、身份證件，
      偽造土地抵押權設定契約書，將原告等3人共有之上開土
      地分別於84年3月30日設定1,500萬元抵押權予案外人蔡申
      酉；84年5月4日設定500萬元抵押權予案外人朱福來；84
      年5月22日設定1,500萬元抵押權予案外人丙○○，致生損
      害原告3人之權利至鉅，此業經被告甲○○於刑事案件中
      坦白承認，經檢察官提起公訴後，以被告甲○○所為係犯
      刑法第216條、第210條之行使偽造私文書罪、第214條使
      公務員登載不實罪、第339條第1項之詐欺取財罪，經臺灣
      花蓮地方法院判處有期徒刑2年6月，並經本院駁回檢察官
      上訴而確定，有臺灣花蓮地方法院檢察署87年度偵緝字第
      23號起訴書、臺灣花蓮地方法院94年度易緝字第8號及本
      院95年度上訴字第84號判決書附卷可參，上開土地嗣後經
      丙○○聲請拍賣抵押物後，以670萬元拍定，亦有本院調
      閱之臺灣花蓮地方法院84年訴字第336號案卷及土地登記
      簿謄本附卷可參，故被告甲○○以詐術及偽造文書之方式
      侵害原告3人對上開土地之權利堪以認定，被告甲○○否
      認以不法手段設定抵押權之辯解，洵不足採。原告請求被
      告甲○○就侵害其對系爭土地之權利負損害賠償責任，於
      法有據。
（三）系爭花蓮縣秀林鄉○○段第270號土地，嗣經以670萬元拍
      定，亦有上開案卷可稽，故原告3人就系爭土地確有上開
      金額之損害，原告3人此部分請求即屬有據，應予准許。
（四）綜上所述，原告本於侵權行為之法律關係請求被告甲○○
      給付670萬元及自起訴狀繕本送達翌日即95年5月27日起至
      清償日止，按年息5%計算之利息，為有理由，應予准許。
      其餘對被告丁○○之請求為無理由，應予駁回。原告陳明
      願供擔保請准宣告假執行，核無不合，爰酌定相當之擔保
      金額准許之。
據上論結，本件原告之訴一部有理由，一部無理由，依民事訴訟
法第79條、第85條第2項、第390條第2項，判決如主文。
中    華    民    國    97    年     6     月    9    日
                  審判長法  官   何 方 興
                        法  官   林 德 盛
                        法  官   王 紋 瑩
以上正本證明與原本無異。
如不服本判決，應於判決送達後20 日內向本院提出上訴狀。未
表明上訴理由者，應於上訴後20日內向本院提出上訴理由狀 (須
按他造人數提出繕本)。上訴時應提出委任律師或具有律師資格
之人之委任狀；委任有律師資格者，另應附具律師及格證書及釋
明委任人與受任人有民事訴訟法第466條之1第1項但書或第2項（
詳附註）所定關係之釋明文書影本。
附註：民事訴訟法第466條之1 (第1項、第2項)：
對於第二審判決上訴，上訴人應委任律師為訴訟代理人。但上訴
人或其法定代理人具有律師資格者，不在此限。
上訴人之配偶、三親等內之血親、二親等內之姻親，或上訴人為
法人、中央或地方機關時，其所屬專任人員具有律師資格並經法
院認為適當者，亦得為第三審訴訟代理人。
                        書記官   楊 明 靜
中    華    民    國    97    年    6     月    9     日


司法院資訊處製作；財團法人民間司法改革基金會備份。
